【裁判字號】    97,家上,11
【裁判日期】    980123
【裁判案由】    離婚
【裁判全文】
臺灣高等法院民事判決                  97年度家上字第11號
上  訴  人  乙○○
（即反訴被告）
訴訟代理人  謝孟璇律師
            李晏榕律師
被上訴人    丁○○
（即反訴原告）
訴訟代理人  陳佳妤律師
            賴芳玉律師
複代理人    楊汝滿律師
上列當事人間離婚事件，上訴人對於中華民國96年11月29日臺灣
臺北地方法院95年度婚字第645號第一審判決提起上訴並為訴之
追加，被上訴人提起反訴，本院於98年1月13日言詞辯論終結，
判決如下：
    主  文
原判決廢棄。
准上訴人與被上訴人離婚。
上訴人其餘追加之訴駁回。
反訴原告之訴駁回。
第一審、第二審訴訟費用，關於追加之訴部分訴訟費用由上訴人
負擔，其餘部分均由被上訴人即反訴原告負擔。
    事實及理由
一、按第二審訴之變更或追加，非經他造同意不得為之，但請求
    之基礎事實同一者，不在此限，民事訴訟法第446條第1項、
    第255條第1項第2款定有明文。另婚姻無效、確認婚姻成立
    或不成立、撤銷婚姻、離婚或夫妻同居之訴，得合併提起，
    或於第一審或第二審言詞辯論終結前，為訴之變更、追加或
    提起反訴，同法第572條第1項亦有明定。查上訴人以兩造之
    婚姻因可歸責於被上訴人，致有不堪同居之虐待及難以繼續
    維持之重大事由，而依民法第1052條第1項第3款及第2項規
    定訴請裁判離婚，嗣於本院審理時，追加同前法條第1項第
    2款規定之離婚事由，並請求被上訴人賠償伊新台幣（下同
    ）120萬元之非財產上損害，核其請求之事實均係兩造婚姻
    已生無法修復之破綻，足認請求之社會基礎事實同一，毋庸
    對造同意，應予准許。另被上訴人於本院審理時亦提起反訴
    ，訴請准兩造離婚，依上開規定，亦應准許，合先敘明。
二、上訴人即反訴被告起訴主張：兩造於民國92年10月27日結婚
    ，現為夫妻關係，因被上訴人嗜炒作投機股股票，屢屢要求
    伊代墊股票交割款，動輒每週墊款2次，致伊為籌措資金而
    身心俱疲，甚至因精神壓力過大造成流產，迄今被上訴人仍
    積欠新台幣（下同）數百萬元墊款未償還。另被上訴人於94
    年10月3日兩造分居之1星期後，即誣指伊與他人通姦，不斷
    羞辱伊之父母，且經常打電話至伊娘家或上班之公司騷擾，
    致伊不得不辭去工作，復於95年4月25日駕車企圖衝撞伊之
    父母，嚴重威脅伊及家人之人身安全。又被上訴人已與第三
    人在台北市○○路○○號9樓之○○處所同居，伊之身心承受相
    當痛苦，兩造之婚姻因可歸責於被上訴人事由，誠信基礎已
    動搖，顯無回復之望，具難以繼續維持之重大事由，爰依民
    法第1052條第1項第2款、第3款、同條第2項之規定，訴請裁
    判離婚。另依民法第1056條第2項之規定，追加請求被上訴
    人應給付伊非財產上之損害120萬元。伊對兩造之婚姻產生
    破綻，無可歸責之事由，被上訴人反訴請求離婚，並無理由
    等語，就本訴部分求為命(一)准兩造離婚。(二)被上訴人應給付
    伊120萬元。就反訴部分求為命駁回反訴原告之訴。
三、被上訴人即反訴原告則以：否認曾騷擾、恐嚇上訴人、其家
    人及公司主管。另縱使兩造間相互匯款，亦屬兩造投資理財
    之正當行為，即使上訴人不願意代墊伊投資股票之交割款，
    亦係兩造對投資理財之觀念不同，應不致會影響兩造之婚姻
    關係。且上訴人自分居後不願意返家與伊共同生活，係因上
    訴人與第三人交往，伊並無過失。又兩造分居迄今，上訴人
    始終不願返家同居，具可歸責之事由，兩造婚姻已難以繼續
    維持，依民法第1052條第2項之規定，提起反訴，訴請裁判
    離婚等語，資為抗辯。就本訴部分求為命駁回上訴人之訴，
    就反訴部分求為命准兩造離婚。
四、原審為上訴人全部敗訴之判決，即駁回上訴人之訴。上訴人
    不服，提起上訴並為訴之追加，其上訴聲明：(一)原判決廢棄
    。(二)准兩造離婚。(三)被上訴人應給付伊120萬元。
    被上訴人之答辯聲明：上訴及追加之訴均駁回。並提起反訴
    ，其反訴聲明：准反訴原告與反訴被告離婚。
    上訴人反訴之答辯聲明：被上訴人之反訴駁回。
五、本訴部分：
  (一)按夫妻之一方有民法第1052條第1項各款以外之重大事由，
    難以維持婚姻者，夫妻之一方得請求離婚；但其事由應由夫
    妻之一方負責者，僅他方得請求離婚，為同法條第2項所明
    定。所謂「有前項以外之重大事由，難以維持婚姻者」，乃
    抽象的、概括的離婚事由，係民法親屬編於74年修正時，為
    因應實際需要，參酌各國立法例，導入破綻主義思想所增設
    ，其目的在使夫妻請求裁判離婚之事由較富彈性。但其事由
    應由夫妻一方負責者，僅他方得請求離婚，是其所採者為消
    極破綻主義精神，而非積極破綻主義。因此，若夫妻雙方均
    為有責時，則應衡量比較雙方之有責程度，而許責任較輕之
    一方向應負主要責任之他方請求離婚，如雙方之有責程度相
    同，則雙方均得請求離婚，以符公平，且符合民法第1052條
    第2項規定之立法目的，最高法院95年台上字第1450號判決
    意旨參照。經查：
    1.上訴人主張長期為被上訴人籌措股票之交割款，調度資金
      等情，業據其提出上訴人匯款予被上訴人之姐戊○○、人
      頭戶己○○、庚○○之匯款紀錄、匯款單等資料為證（見
      原審卷134頁至199頁），且上訴人於原審陳述「詳如證四
      、五、六、七、八、九，這都是原告或者是原告的姐姐匯
      款到人頭戶的紀錄」，被告（即被上訴人）複代理人則表
      示「不爭執」、「對匯款流向不爭執」（見原審卷239 頁
      ），參諸證人甲○○（即上訴人之母）證稱「有天原告突
      然回家，被告突然把原告的東西載回來，我才問他們相處
      情形，我才知道原告幫被告長期墊款，無法承受．．」（
      見原審卷236頁）；證人辛○○（即上訴人之姐）證稱「
      時常聽到股票的事情，時常聽到錢的事情在爭吵，原告不
      認同被告從事股票的方法，我知道原告有幫被告墊款，因
      為是從我戶頭出去，原告向我借錢匯給被告，向我借了
      250萬元至300萬元，匯了很多次，還沒有還．．」等語甚
      詳（見原審卷238頁），是上訴人主張其因長期替被上訴
      人調度資金，以墊付被上訴人投資股票之交割款，迭生爭
      執，致兩造於94年10月3日協議分居，應可採信。
    2.上訴人又主張兩造分居後，被上訴人曾打電話至其上班之
      公司騷擾，致其不得不辭去工作等情，亦據證人丙○○（
      即上訴人原服務公司之主管）結證稱「之前，被上訴人時
      常打電話給上訴人，影響上訴人工作，有一次丁○○有打
      電話給我，要求我讓上訴人離職，要不然他要去臺灣證券
      交易所檢舉我們公司可能有不法行為，我們公司是○○金
      證券，我說我不擔心你去檢舉，後來我是有建議乙○○是
      否要離開公司，乙○○後來也離開公司」等語（見本院卷
      224頁），即屬可信。
    3.上訴人另主張被上訴人曾於97年4月25日駕車恐嚇上訴人
      之父母，影響家人安全等情，業據證人甲○○證述「（被
      上訴人是否曾經在97年4月25日駕車恐嚇你？）那天我去
      便利商店繳電話費後出來，他埋伏在外，突然開車過來要
      撞我及我先生，後來因為我們中間有壹台機車所以他才沒
      有撞到我們，我們有聲請保護令」（見本院卷224頁）；
      證人壬○○證述「（97年4月25日丁○○有無開車對你及
      你太太有不禮貌的行為？情形？）當天我與我太太去統一
      便利商店繳費用後要回家，當我要過馬路時他開車急衝過
      來還好我與我太太走得快不然就會被他撞到，我女兒結婚
      之後約在94年10月份分居，就我知道他們感情不睦的原因
      ，我女婿炒作股票，缺錢就找我女兒要錢，那時我並不知
      道，我知道這件事時我女兒已經替他貼了許多錢」等語（
      見本院卷262頁），復有當日便利超商之攝影機所拍攝之
      畫面可證（見本院卷201頁至205頁），證人壬○○亦向原
      審聲請97年度家護字第270號通常保護令，有該保護令可
      參（見本院卷218頁至221頁），故被上訴人於97年4月25
      日駕車急駛之行為，確實造成上訴人父母心理恐懼不安，
      顯見兩造分居後，不僅未見婚姻關係修復之跡象，反而更
      加惡劣緊張。
    4.兩造婚後因財務及金錢運用方式之不同迭起爭執，本應誠
      心協調溝通，共覓和諧共處之道，然雙方未積極解決，率
      決意自94年10月3日起分居，分居後兩造仍棄溝通協調之
      途，被上訴人騷擾上訴人之工作場所使其去職；上訴人於
      分居三月後，即提起本件離婚訴訟，訴訟中雙方互相攻訐
      ，被上訴人甚以駕車急駛方式恐嚇上訴人父母，致兩造益
      形水火不容，彼此均訴請與對造離婚，顯然兩造婚姻間互
      信互愛之基礎已蕩然無存，復合無望，婚姻關係具難以繼
      續維持之重大事由。核夫妻間因財務及金錢運用問題而生
      爭執者，尚非罕見，如兩造有誠意維繫婚姻，應可經由兩
      造之溝通、商議，共同尋求解決之道，共同相處，惟兩造
      未思解決，率予分居在先，分居後，亦未謀冷靜後再予和
      平協調，上訴人逕拒絕再與被上訴人共同生活，被上訴人
      未理性因應，致生婚姻破綻無法彌補之結果。兩造就此結
      果均有過失。衡量兩造之過失程度，認被上訴人應負較重
      之過失責任，故上訴人依民法第1052條第2項之規定，請
      求裁判離婚，於法有據。
  (二)另上訴人認被上訴人與第三人在台北市○○路○○號9樓之○○
    處所同居，構成民法第1052條第1項第2款之與配偶以外之人
    合意性交之離婚事由云云，無非以上開大樓之攝影機所拍攝
    之畫面為證（見本院卷189頁至200頁），然前揭攝影機所拍
    攝之畫面固然呈現被上訴人與一名女子出現在門口之影像，
    惟尚難逕而認定該二人即同居一處及有發生性行為，此外，
    上訴人復無法舉證證明被上訴人與第三人發生性行為，其以
    前揭條款訴請裁判離婚云云，即於法不合。另上訴人認被上
    訴人屢次要求其代墊投資股票之交割款，構成同法第1052條
    第1項第3款之夫妻之一方對他方為不堪同居之虐待云云，然
    而被上訴人屢次要求上訴人代墊投資股票之交割款，係肇因
    兩造對財務及金錢運用方式之觀念不同，被上訴人並未因此
    而施以強制力，而上訴人如不願意墊款，亦得加以拒絕，故
    此一行為尚難認構成不堪同居之虐待行為，上訴人執此而請
    求裁判離婚云云，即無足取。
  (三)夫妻之一方，因判決離婚而受有損害者，得向有過失之他方
    ，請求賠償。前項情形，雖非財產上之損害，受害人亦得請
    求賠償相當之金額。但以受害人無過失者為限，民法第1056
    條第1項、第2項定有明文。準此，依上開規定請求配偶之一
    方，應賠償非財產上之損害者，以自己無過失為限。如前所
    述，兩造自94年10月3日分居後，上訴人堅持不願繼續維持
    此一婚姻關係，並不思與被上訴人溝通及協商，共同謀求解
    決之道，反而堅持離婚一途，拒絕再與被上訴人共同生活，
    其本身對婚姻所生無法修復之破綻，難謂毫無過失，是上訴
    人依前揭規定，請求被上訴人應賠償非財產上損害120萬元
    云云，於法不合，不應准許。
六、反訴部分：
    被上訴人依民法第1052條第2項之規定提起反訴，請求裁判
    離婚云云，然而被上訴人不思於自身經濟能力允許之範圍內
    ，從事買賣股票之投資行為，反而，逾越自己能力，投資買
    賣股票後，再屢屢要求妻子籌措資金，以完成交割，在分居
    後復以非理性之騷擾或駕車急駛之行為，造成上訴人及其家
    人恐懼不安，被上訴人對於兩造婚姻之破綻，實應負較重之
    過失責任。揆諸前揭說明，被上訴人依民法第1052條第2項
    之規定請求裁判離婚云云，洵屬無據，亦不應准許。
七、從而，上訴人主張兩造之婚姻具有難以繼續維持之重大事由
    ，依民法第1052條第2項之規定，訴請裁判離婚，為有理由
    ，應予准許。原審就此部分為上訴人敗訴之判決，尚有未合
    ，上訴意旨指摘原判決不當，求予廢棄，為有理由，爰由本
    院改判如主文第二項所示。又兩造婚姻所生之破綻，上訴人
    本身亦有過失，被上訴人應負較重之過失責任，故上訴人依
    民法第1056條第2項規定，追加請求被上訴人應賠償非財產
    上損害120萬元，及被上訴人提起反訴，依民法第1052條第
    2項規定訴請裁判離婚云云，均於法未合，不應准許，此部
    分上訴人之追加之訴及被上訴人之反訴，均應駁回。
八、本件事證已臻明確，兩造其餘攻擊防禦方法及立論之證據資
    料，均經本院審酌後，對判決結果不生影響，爰無庸逐一論
    述，併此敘明。
九、據上論結，本件上訴人之上訴為有理由、其追加之訴及被上
    訴人之反訴為無理由，依民事訴訟法第449條第1項、450條
    、第78條、第79條，判決如主文。
中    華    民    國    98    年    1    月    23    日
                    民事第十六庭
                        審判長法  官  劉靜嫻
                              法  官  湯美玉
                              法  官  呂淑玲
正本係照原本作成。
被上訴人如不服本判決，應於收受送達後20日內向本院提出上訴
書狀，其未表明上訴理由者，應於提出上訴後20日內向本院補提
理由書狀（均須按他造當事人之人數附繕本）上訴時應提出委任
律師或具有律師資格之人之委任狀；委任有律師資格者，另應附
具律師資格證書及釋明委任人與受任人有民事訴訟法第466條之1
第1項但書或第2項（詳附註）所定關係之釋明文書影本。
上訴人不得上訴。
中    華    民    國    98    年    1    月    23    日
                              書記官  明祖全
附註：
民事訴訟法第466條之1（第1項、第2項）：
對於第二審判決上訴，上訴人應委任律師為訴訟代理人。但上訴
人或其他法定代理人具有律師資格者，不在此限。
上訴人之配偶、三親等內之血親、二親等內之姻親，或上訴人為
法人、中央或地方機關時，其所屬專任人員具有律師資格並經法
院認為適當者，亦得為第三審訴訟代理人。


司法院資訊處製作；財團法人民間司法改革基金會備份。
